臺灣桃園地方法院刑事判決　　　　　　　　　　　　九十一年度易字第一四八號
　　公　訴　人　臺灣桃園地方法院檢察署檢察官
　　被　　　告　丁○○
右列被告因詐欺等案件，經檢察官提起公訴（九十一年度偵字第一一九四、二七八二
號），本院判決如左：
    主  文
丁○○連續行使偽造私文書，足以生損害於他人，處有期徒刑捌月；又連續意圖為自
己不法之所有，而侵占自己持有他人之物，處有期徒刑伍月。應執行有期徒刑壹年。
    事  實
一、丁○○於民國八十八年十一月間，在桃園縣楊梅鎮○○路○段五○九號住處，自
    任會首，召集合會即民間互助會一會，約定每一會份之會款為新台幣（下同）一
    萬元，採外標制，每月十日中午十二時三十分在上揭處所開標，以出標金額最高
    者為得標，其會期自民國八十八年十一月十日起至民國九十一年二月十日止，會
    首連同會員共二十八人（下稱甲會）；又於民國八十九年七月間在同址自任會首
    召集另一民間互助會，約定每一會份之會款為二萬元，亦採外標制，每月十五日
    中午十二時三十分在同址開標，以出標金額最高者為得標，其會期自民國八十九
    年七月十五日起至民國九十年十一月十五日止，會首連同會員共計十七人（下稱
    乙會）。其中乙○○以其母丙○○之名義參加甲、乙會各一會份，而戊○○則與
    丁○○合夥以「黃淑惠」名義（按原欲以「戊○○」名義列載於會簿（惟丁○○
    誤以戊○○姓「黃」，故登載為「黃淑惠」）參加乙會一會份。詎丁○○因需款
    週轉，竟基於意圖為自己不法所有之概括犯意，於甲會會期內之某月十日中午十
    二時三十分許在上揭開標處所，未徵得乙○○或丙○○之同意，擅自冒用「丙○○」名義，在標單上書寫出標金額為四千元後再偽簽「丙○○」之署名於標單上
    而偽造私文書即標單，並提出行使與其他參與該次投標之會員競標。又於民國九
    十年六月或七月份之當月十五日中午十二時三十分許，亦未徵得合夥人戊○○之
    同意，擅自冒用「黃淑惠」名義在同址於標單上書寫出標金額為三千八百元（起
    訴書誤繕為二千八百元）後再偽簽「黃淑惠」之署名於標單上而偽造私文書即標
    單，並提出行使與其他參與該次投標之會員競標，嗣又於民國九十年八月或九月
    份之當月十五日中午十二時三十分許，未徵得乙○○或丙○○之同意，於同址擅
    自冒用「丙○○」名義，在標單上書寫出標金額為四千六百元後再偽簽「丙○○
    」之署名於標單上而偽造私文書即標單，並提出行使與其他參與投標之會員競標
    ，所為均足以生損害於乙○○、丙○○及戊○○，而以上三次競標均因丁○○冒
    用之「丙○○」、「黃淑惠」、「丙○○」名義所立之出標金額最高而得標，開
    標程序完成後，每次均分別向被冒用姓名得標之會員佯稱已由他人得標，另通知
    被冒用姓名得標之會員以外之活會會員佯稱由該被冒用姓名之會員得標，以此詐
    術，致使甲會及乙會之各會次之活會會員及被冒用姓名之會員陷於錯誤，分別交
    付一萬元（甲會）或二萬元（乙會）。嗣戊○○於民國九十年七月十五日欲參與
    競標時，經丁○○告知方知上情，而乙○○於民國九十年十一月十五日以後之某
    日前往上址欲收取尾會會款時，丁○○則佯以尚有一會搪塞，幾經探尋始知受詐
    騙。
二、又甲○○參加右揭互助會甲會一會份，己○○則參加乙會一會份，其中甲○○於
    民國九十年十一月十日得標，己○○於民國九十年十月十五日得標，被告分別代
    收會款十萬元、二十餘萬元後，依法本應於標會後三日內交付各該會款予甲○○
    及己○○，然竟基於不法所有之概括犯意，除交付己○○九萬六千元外，分別將
    代甲○○所收會款十萬元及代己○○所收會款中之十餘萬元，先後予以侵占入己
    。
三、案經戊○○、丙○○、乙○○、甲○○訴請臺灣桃園地方法院檢察署檢察官偵查
    （九十一年度偵字第二七八二號）暨己○○訴由桃園縣警察局楊梅分局（起訴書
    誤繕為龜山分局）報請同署檢察官偵查起訴（九十一年度偵字第一一九四號）。
    理  由
一、右揭事實，業據被告丁○○於偵審中坦承不諱，核與告訴人戊○○、乙○○、丙○○等人於偵審中以及甲○○及己○○等二人於偵查中指訴之情節相符，並有該
    互助會會單影本二份、車輛讓渡書影本一份及和解書一紙等附卷可稽，事證明確
    ，被告犯行堪以認定。
二、按合會即民間互助會之會員於空白紙上書寫競標會員姓名及出標之金額，出示以
    競標，依我國民法關於合會之規定及民間互助會之習慣，即表示該會員欲以該金
    額為利息競標，該「標單」自係刑法第二百十條所指之私文書；又合會（按即一
    般所稱之「民間互助會」）經法制化後，會首與會員、會員與會員間之法律關係
    ，已不再是原來依民事習慣所認係會首與各會腳間之單線關係，而是會首應於每
    期標會後三日內「代」得標會員向其他會員收取會款，連同自己之會款於標會後
    第四日將之交付與得標會員，在未交付得標會員前，對於所代為收取之會款之喪
    失、毀損，除有可歸責於得標會員之事由外，會首應對得標會員負責任，從而，
    會首於每次標會後，向得標會員以外之會員所收取之會款，已非本於單線關係之
    為自己持有，而其持有之會款僅係本於法制化後之合會法律關係「代」得標會員
    收取後應將之轉交得標會員之他人財物，此觀民國八十八年四月二十一日修正（
    增訂）公布之民法第七百零九條之七第一、二、三項之規定即明。是核被告丁○○偽造「標單」並持以行使以供詐取會款以及於他人得標後將所「代收」應轉交
    與得標會員之會款予以侵占入己等之所為，係分別犯刑法第二百十六條、第二百
    十條之行使偽造私文書罪、第三百三十九條第一項之詐欺取財罪以及第三百三十
    五條第一項之侵占罪。其於標單上偽造簽名署押之行為為偽造私文書即標單之部
    分行為；又被告偽造私文書而後持以行使，其偽造之低度行為應為行使之高度行
    為所吸收，均不另論罪。又被告每一個冒標行為，同時詐取數個被害人即各活會
    會員與被冒名之會員之會款而侵害數法益，均為想像競合犯，均應依刑法第五十
    五條規定，從一個詐欺取財罪處斷。被告先後多次行使偽造私文書、詐欺取財及
    侵占等三犯行，時間緊接，所犯各該犯罪構成要件均分別相同，顯均係分別基於
    概括犯意為之，分別均為連續犯，均應依刑法第五十六條規定各論以一罪並加重
    其刑。所犯行使偽造私文書與詐欺取財二罪之間，有方法與結果之牽連關係，應
    依刑法第五十五條規定從較重之行使偽造私文書罪處斷。所犯行使偽造私文書罪
    與侵占罪間，犯意各別，行為互殊，應予分論併罰。至公訴人就被告所犯行使偽
    造私文書以及擅自以「丙○○」名義偽造標單冒標乙○○以其母丙○○名義參加
    之甲會一會份而向乙○○及其他活會會員詐收會款各一萬元等部分，雖未據起訴
    ，然此部分之行使偽造私文書、詐欺取財，與已起訴之詐欺取財罪分別有方法結
    果牽連、連續犯之裁判上一罪關係，為原起訴效力所及，本院自得就全部犯罪事
    實為審判，併此敘明。爰審酌被告犯罪動機、目的、手段、品行、擔任互助會會
    首竟違背會員之信任而冒標會款、危害社會經濟秩序、所詐得金額及犯罪後迄未
    賠償損害惟能坦承犯行態度尚佳等一切情狀，分別量處如主文所示之刑示懲，並
    依法定其應執行之刑。至被告偽造之會單均未扣案，依一般習慣亦均於完成開標
    程序後予以丟棄，因係一般用紙且時隔已久，於丟棄後衡情應已滅失，故其所偽
    造之標單（含偽造之簽名署押），均不另為沒收之諭知。
據上論斷，應依刑事訴訟法第二百九十九條第一項前段，刑法第五十六條、第二百十
六條、第二百十條、第三百三十九條第一項、第三百三十五條第一項、第五十五條、
第五十一條第五款，罰金罰鍰提高標準條例第一條前段，判決如主文。
本案經檢察官吳廣莉到庭執行職務。
中　　　華　　　民　　　國　　九十一　　年　　　七　　　月　　 三十 　　日
                                    臺灣桃園地方法院刑事第三庭
                                        法  官  鄭新後
右正本證明與原本無異。
如不服本判決，應於本判決送達後十日內向本院提出上訴狀( 應附繕本 )，上訴於台
灣高等法院。
                                        書記官  劉寶霞
中　　　華　　　民　　　國　　九十一　　年　　　七　　　月　　 三十 　　日
●附論罪科刑依據之法條：
◎刑法第二百十六條：
  行使第二百十條至第二百十五條之文書者，依偽造、變造文書或登載不實事項或使
  登載不實事項之規定處斷。
◎刑法第二百十條：
  偽造、變造私文書，足以生損害於公眾或他人者，處五年以下有期徒刑。
◎刑法第三百三十九條：
  意圖為自己或第三人不法之所有，以詐術使人將本人或第三人之物交付者，處五
    年以下有期徒刑、拘役或科或併科一千元（已提高十倍為一萬元）以下罰金。
  以前項方法得財產上不法之利益或使第三人得之者，亦同。
  前二項之未遂犯罰之。
◎刑法第三百三十五條：
  意圖為自己或第三人不法之所有，而侵占自己持有他人之物者，處五年以下有期
    徒刑、拘役或科或併科一千元以下罰金。
  前項之未遂犯罰之。
